臺灣新北地方法院民事裁定
111年度消債職聲免字第3號
聲  請  人  張珈榕即張淑娟


代  理  人  謝杏奇律師
相  對  人  國泰世華商業銀行股份有限公司

法定代理人  郭明鑑  
代  理  人  蔡政宏  
相  對  人  滙豐（台灣）商業銀行股份有限公司

法定代理人  麥康裕  


相  對  人  聯邦商業銀行股份有限公司

法定代理人  林鴻聯  
相  對  人  遠東國際商業銀行股份有限公司

法定代理人  周添財  



相  對  人  台新國際商業銀行股份有限公司

法定代理人  尚瑞強  
相  對  人  安泰商業銀行股份有限公司


法定代理人  丁予康  


相  對  人  花旗(台灣)商業銀行股份有限公司


法定代理人  莫兆鴻  



相  對  人  台灣金聯資產管理股份有限公司

法定代理人  施俊吉  


相  對  人  金陽信資產管理股份有限公司

法定代理人  陳雨利   
代  理  人  陳信華  
相  對  人  滙誠第二資產管理股份有限公司

法定代理人  莊仲沼  


相  對  人  滙誠第一資產管理股份有限公司

法定代理人  莊仲沼  


相  對  人  新加坡商艾星國際有限公司台灣分公司

法定代理人  曾慧雯  


上列聲請人因消費者債務清理事件聲請免責，本院裁定如下：
    主  文
債務人乙○○○○○○應予免責。
    理  由
一、按法院為終止或終結清算程序之裁定確定後，除別有規定外
    ，應以裁定免除債務人之債務。又法院裁定開始清算程序後
    ，債務人有薪資、執行業務所得或其他固定收入，扣除自己
    及依法應受其扶養者所必要生活費用之數額後仍有餘額，而
    普通債權人之分配總額低於債務人聲請清算前2 年間，可處
    分所得扣除自己及依法應受其扶養者所必要生活費用之數額
    者，法院應為不免責之裁定，但債務人證明經普通債權人全
    體同意者，不在此限。而債務人有下列各款情形之一者，法
    院應為不免責之裁定，但債務人證明經普通債權人全體同意
    者，不在此限：( 一) 於7 年內曾依破產法或本條例規定受
    免責；( 二) 故意隱匿、毀損應屬清算財團之財產，或為其
    他不利於債權人之處分，致債權人受有損害；( 三) 捏造債
    務或承認不真實之債務；( 四) 聲請清算前2 年內，因消費
    奢侈商品或服務、賭博或其他投機行為，所負債務之總額逾
    聲請清算時無擔保及無優先權債務之半數，而生開始清算之
    原因；( 五) 於清算聲請前1 年內，已有清算之原因，而隱
    瞞其事實，使他人與之為交易致生損害；( 六) 明知已有清
    算原因之事實，非基於本人之義務，而以特別利於債權人中
    之一人或數人為目的，提供擔保或消滅債務；( 七) 隱匿、
    毀棄、偽造或變造帳簿或其他會計文件之全部或一部，致其
    財產之狀況不真確；( 八) 故意於財產及收入狀況說明書為
    不實之記載，或有其他故意違反本條例所定義務之行為，致
    債權人受有損害，或重大延滯程序。消費者債務清理條例（
    下稱消債條例）第132 條、第133 條、第134 條分別定有明
    文。準此，依消債條例所規定之清算制度，實質上即為破產
    法上破產之特別程序，其目的在於使債權人獲得公平之受償
    ，避免債務人遭受多數債權人個別對其強制執行，而無法重
    建經濟，以使債務人得有更生之機會，防止社會經濟發生混
    亂，故清算制度並非在使債務人恣意消費所造成之債務，轉
    嫁予債權人負擔，是債務人如無不免責之事由存在，法院應
    為免責之裁定。
二、本件聲請人即債務人乙○○○○○○前於民國110年1月21日向本院
    聲請前置調解，110年2月25日調解不成立，債務人依消費者
    債務清理條例第153 條之1 第2 項規定於調解不成立之日起
    20日內具狀聲請清算，則其調解之聲請，視為清算之聲請，
    並經本院以110年度消債清字第80號裁定自110年9月16日開
    始清算程序，嗣經本院司法事務官以110年度司執消債清字
    第193號進行清算程序，惟查聲請人之財產恐有不敷清償相
    關費用之情形，並經本院函詢債權人等就終止清算一事表示
    意見，均無人表示反對，即為清算程序終結，於110年11月2
    4日裁定終結清算程序並確定在案等情，業據本院調取上開
    債務清理事件相關卷宗核閱屬實。本院所為終結清算程序之
    裁定既已確定，依首揭消債條例規定，法院應審酌債務人是
    否有消債條例第133 條、第134 條所定應為不免責裁定之情
    形。
三、本院前通知聲請人即債務人、相對人即全體債權人就聲請人
    應否免責乙事表示意見，並指定於111年5月12日、111年8月
    18日到庭陳述意見，除相對人甲○(台灣)商業銀行股份有限
    公司未具狀及到庭表示意見；相對人台灣金聯資產管理股份
    有限公司、滙誠第一資產管理股份有限公司表示請鈞院依法
    裁定、尊重鈞院裁定；相對人滙誠第二資產管理股份有限公
    司、新加坡商艾星國際有限公司台灣分公司表示比照最大債
    權人意見；其餘相對人均以書狀或到庭陳述表示不同意聲請
    人免責，則本件並無消債條例第133 條但書、第134 條但書
    所定應以裁定聲請人免責之情事存在，合先敘明。
四、就聲請人是否有消債條例第133條規定之不免責情形部分：
  ㈠揆諸前開消債條例第133條規定，可知消債條例第133條規
    定之不免責事由，應符合「法院裁定開始清算程序後，債務
    人有薪資、執行業務所得或其他固定收入，扣除自己及依法
    應受其扶養者所必要生活費用之數額後仍有餘額」及「普通
    債權人之分配總額低於債務人聲請清算前2 年間，可處分所
    得扣除自己及依法應受其扶養者所必要生活費用之數額」之
    要件，若其中有一要件不符，即無符合該條不免責之事由。
  ㈡聲請人主張其目前仍擔任葡眾企業股份有限公司(下稱葡眾公
    司)之直銷業務員，並非受雇於葡眾公司，每月無固定薪資
    ，收入所得端視聲請人銷售葡眾公司益生菌而定，且無領有
    政府補助金或其他收入等語(見本院卷第112頁)，業據其提
    出葡眾公司薪資明細為證(見本院卷第113至119、170至172
    頁)。查聲請人於110年9月16日裁定開始清算程序，110年9
    月至111年4月於葡眾企業股份有限公司所得分別為新臺幣（
    下同）29,342元、31,478元、32,633元、82,887元、30,971
    元、28,529元、78,309元、103,119元，合計408,268元，平
    均每月51,034元(計算式：408,268元÷8月≒51,034元，元以
    下四捨五入)，是聲請人於本院裁定開始清算程序後，平均
    每月有51,034元之固定收入乙節，應堪認定。
  ㈢聲請人主張每月支出房屋租金7,000元、伙食費5,000元、手
    機費600元、個人稅金3,000元、補充保費650元，合計16,25
    0元（見本院卷第112頁反面），業據聲請人提出房屋租賃契
    約書、電信服務費通知單為證(見本院卷第123至133頁)，本
    院審酌聲請人上開支出衡符現今經濟社會消費常情，且未逾
    新北市110、111 年度公告每人每月最低生活費之1.2 倍即1
    8,720元、18,960元，自為可採。聲請人復主張負擔次女扶
    養費6,400元、長男扶養費9,000元，合計15,400元，業據聲
    請人提出戶口名簿、109、110年度綜合所得稅各類所得資料
    清單、全國財產稅總歸戶財產查詢清單、扶養證明書為證（
    見調解卷第20、21頁、本院卷第174至183頁），衡酌聲請人
    之2名子女分別係92年8月9日、100年5月9日出生，現為18、
    11歲（見本院110年度司消債調字第85號卷第20、21頁，下
    稱調解卷），堪認聲請人之未成年子女現無謀生能力，有受
    聲請人扶養之必要。至聲請人之長女，聲請人並未提出具體
    金額，且依聲請人提出戶口名簿，聲請人之長女現已成年，
    聲請人並未說明其長女有何繼續受扶養之必要，是此部分不
    予計入。依民法第1089條第1 項規定，聲請人應與其子女之
    父親共同負擔扶養費。據此計算，並依消債條例第64條之2 
    第2 項規定，聲請人主張其每月需支付扶養費為15,400元，
    較聲請人110、111 年本應負擔子女每月消費支出18,720元
    、18,960元（計算式：18,720元÷2 人×2人＝18,720元；18,9
    60元÷2 人×2人＝18,960元）為低，應堪採信。是聲請人及受
    扶養人於本院裁定開始清算程序後必要生活費用之數額合計
    31,650元。依此計算結果，聲請人於清算程序開始後有51,0
    34元之固定收入，扣除其必要生活費用及扶養費31,650元，
    尚有餘額19,384元。
　㈣聲請人主張其聲請清算前兩年之收入同聲請清算狀原先所陳
    報即28,152元（見本院卷第112頁、調解卷第4頁反面），業
    據聲請人提出之108年度綜合所得稅各類所得資料清單、葡
    眾企業股份有限公司薪資單、108、109年度各類所得扣繳暨
    免扣繳憑單為證（見調解卷第12至15頁、本院110年度消債
    清字第80號卷第81至85頁，下稱清算聲請卷），堪可憑採。
  ㈣又聲請人主張其聲請清算前兩年支出同聲請清算狀原先所陳
    報(見本院卷第112頁，調解卷第4頁反面)，包含房屋租金10
    8年每月18,000元、109年每月15,000元，平均每月約16,500
    元及每月伙食費5,000元、水費150元、電費1,000元、瓦斯
    費800元、手機費1,000元、健保費1,980元（含聲請人及聲
    請人之子）、個人稅金2,724元、強制扣薪3,271元、補充保
    費539元，合計32,425元，聲請人僅提出葡眾企業股份有限
    公司薪資單、各類所得扣繳暨免扣繳憑單為證（見調解卷第
    13至15頁、本院卷第79至93頁），聲請人上開支出是否必要
    ，並非無疑。聲請人個人稅金及子女健保費部分已於清算裁
    定時審酌，茲不在贅述。聲請人又主張房屋租金部分，由聲
    請人與兒子同住，周末由前夫監護之2個女兒會回來同住，
    本院審酌房屋租金15,000元，由聲請人及3名子女平分，聲
    請人每月負擔個人房租費用為3,750元，其餘部分列入聲請
    人子女扶養費。是聲請人每月負擔房屋租金3,750元、伙食
    費5,000元、水費150元、電費1,000元、瓦斯費800元、手機
    費1,000元、健保費990元、強制扣薪3,271元、補充保費539
    ，合計16,500元，聲請人上開支出衡符現今經濟社會消費常
    情，且未逾新北市108、109 年度公告每人每月最低生活費
    之1.2 倍即17,599、18,600元，自為可採。聲請人主張負擔
    長女、次女及長男扶養費合計26,399元(計算式：17,599元÷
    2人×3人＝26,399元，見本院卷第63頁反面)。依民法第1089
    條第1 項規定，聲請人應與其子女之父親共同負擔扶養費。
    據此計算，並依消債條例第64條之2 第2 項規定，聲請人主
    張其每月需支付長女、次女及長男扶養費合計26,399元，未
    逾越聲請人108、109年本應負擔子女每月消費支出26,399元
    、27,900元（計算式：17,599元÷2 人×3人＝26,399元；18,6
    00元÷2 人×3人＝27,900元），應堪採信。聲請人聲請清算前
    兩年間平均每月收入28,152元，扣除個人必要生活費用及子
    女扶養費42,899元後，已無剩餘。是本件核與消債條例第13
    3 條所定「普通債權人之分配總額低於債務人聲請清算前2 
    年間，可處分所得扣除自己及依法應受其扶養者所必要生活
    費用之數額」之要件即有未合。從而，本件聲請人無消債條
    例第133 條所定不予免責之情形，應堪認定。
五、相對人聯邦商業銀行股份有限公司、安泰商業銀行股份有限
    公司、台灣金聯資產管理股份有限公司、滙誠第二資產管理
    股份有限公司固提出聲請人於聲請清算前之歷史帳單查詢匯
    出、轉呆戶欠繳明細清單、信用卡明細、現金卡明細、慶豐
    商業銀行信用卡會員繳款明細表（見本院卷第37至44、53至
    61-1、64至102、107至110頁），供本院審酌聲請人是否係
    因奢侈消費致生清算債務，而有消債條例第134 條第4 款不
    予免責情形，然其上並未有聲請人消費之具體商品品名，故
    尚難以此遽認聲請人有消費奢侈商品或服務或其他投機行為
    ，
六、又消債條例關於清算程序係以免責主義為原則，不免責為例
    外，則各相對人如主張聲請人尚有消債條例第134 條其餘各
    款所定之行為，自應就聲請人合於上開要件之事實，舉證以
    實其說。惟相對人等均迄未具體說明或提出相當事證證明，
    自難認聲請人有消債條例第134 條各款所定不免責情事，故
    聲請人並無消債條例第134 條所定不免責事由之存在，堪以
    認定。
七、綜上所述，本件聲請人經法院為清算程序終結之裁定確定，
    既無消債條例第133 條或第134 條各款所定之不應免責情形
    存在，自應以裁定免除債務人之債務，是聲請人聲請免責，
    自應准許，爰裁定如主文。 
中　　華　　民　　國　　111 　年　　8 　　月　　23　　日
                  民事第一庭    法  官  張惠閔
以上正本證明與原本無異。
如不服本裁定，應於收受送達後10日內向本院提出抗告狀，並應
繳納抗告費新臺幣1,000元。
中　　華　　民　　國　　111 　年　　8 　　月　　23　　日
                                書記官  林沂㐵㐵